【裁判字號】    97,勞訴,6
【裁判日期】    970320
【裁判案由】    給付退休金差額
【裁判全文】
臺灣高雄地方法院民事判決               97年度勞訴字第6號
原      告  子○○
            丙○○
            丁○○
            甲○○
            癸○○
            己○○
            乙○○
            戊○○
            庚○○
            辛○○
共      同
訴訟代理人  劉思龍律師
被      告  台灣中油股份有限公司
法定代理人  壬○○
訴訟代理人  葉銘進律師
上列當事人間給付退休金差額事件，本院於民國97年3 月6 日言
詞辯論終結，判決如下：
  主  文
被告應分別給付原告如附表「退休金差額」欄所示之金額，及各
自附表「利息起算日」欄所示之日起至清償日止，按週年利率百
分之五計算之利息。
訴訟費用由被告負擔。
  事實及理由
壹、程序方面：
    按訴狀送達後，原告不得將原訴變更或追加他訴，但擴張或
    減縮應受判決事項之聲明者，不在此限。民事訴訟法第255
    條第1 項第3 款定有明文。本件原告丙○○、丁○○、甲○○、癸○○、己○○、余碩、戊○○、庚○○原起訴時請求
    之金額各為149,804 元、131,222 元、157,268 元、
    153,351 元、157,500 元、158,120 元、156,966 元、
    111,497 元及法定遲延利息；嗣於民國96年10月23日本院審
    理中分別擴張、減縮訴之聲明為：145,304 元、109,827 元
    、153,233 元、156,447 元、153,748 元、156,392 元、
    149,638 元、108,816 元及法定遲延利息（見同日準備程序
    筆錄）；原告張峰德、戊○○再於97年3 月6 日擴張訴之聲
    明為153000元、151603元及法定遲延利息（見同日言詞辯論
    筆錄），核與上開規定並無不合，應予准許；另被告公司名
    稱原為中國石油股份有限公司，於民國96年2 月更名為台灣
    中油股份有限公司，合先敘明。
貳、實體方面
一、原告主張：原告子○○、丙○○、丁○○、甲○○、癸○○
    、己○○、余碩、戊○○、庚○○、辛○○各於如附表所示
    「離退日期」欄所示日期退休，依台灣省工廠工人退休規則
    （下稱退休規則）第9 條第1 項、勞動基準法（下稱勞基法
    ）第55條第1 項規定，各得請求將夜點費列入平均工資計算
    所得之退休金。又被告公司係採3 班制輪班，而夜間之工作
    環境較日間惡劣，且違反人類生理時鐘，易生意外，亦不利
    員工之生活及健康，是被告公司員工輪值小夜班及大夜班時
    ，不論作業種類為何，均固定發給一定金額之夜點費，是系
    爭夜點費本質上屬於輪值小夜班及大夜班之員工因工作而獲
    得之報酬，不僅係依法律固定可以期待之對價性給付，且係
    經常性之給與，自應屬工資之一部分，詎被告拒將夜點費計
    入原告依退休規則及勞動基準法之之平均工資內，致短少給
    付如附表「退休金差額」欄所示退休金。爰依退休規則第9
    條第1 項、勞基法第55條第1 項、第84條之2 規定提起本訴
    ，並聲明請求判決如主文第1 項所示。
二、被告則以：
  (一)本件被告公司員工作業方式採24小時早、中、夜三班輪流制
    ，各班工作性質皆同，僅服勤時間不同，此項工作型態，在
    原告等人受僱之際，即已知悉，並為勞動契約內容；目前有
    關夜點費之發放對象，係實際輪值中、夜班之員工，於一般
    正常工資之外，中班另給予夜點費150 元，夜班另給予夜點
    費300 元，且不論員工本薪高低，每一員工領取之夜點費金
    額均相同，不因工作種類、複雜性、員工個人學經歷、技能
    、勞心勞力程度、年資、職級之不同而有差異，足徵夜點費
    非關勞務對價。
  (二)被告公司有關給付夜點費制度之緣由及過程略為：
    1.臺灣於日據時期已有煉油機構及油氣探勘機構，由臺灣石
      油事業接管委員會於34年接管，並於35年6 月1 日成立被
      告公司，且設置高雄煉油廠及臺灣油礦探勘分別負責掌理
      煉製、探勘業務。
    2.38年2 月間，臺灣油礦探勘處總務科職員以中州探井員工
      因夜班時間冗長需夜膳以維持體力，乃簽請處長核准以膳
      食津助。
    3.被告公司另於40年4 月1 日訂有「中國石油有限公司總公
      司暨所屬各地儲油田所儲油庫供應站職員加班及支給加班
      費誤餐費暫時辦法」。
    4.復於41年12月2 日就「鑽井工值夜班以繼續8 小時者支領
      餐費由」乙節，解釋為自「午夜至次早繼續8 小時支領為
      原則，但為顧及兩班輪值人員，可以包括午夜繼續8 小時
      計算」。
    5.經濟部並於42年7 月18日令被告轉知所屬，應附有購買餐
      點之支出憑證作為報銷憑證。
    6.臺灣油礦探勘處則於49年制定「臺灣油礦探勘處夜班工作
      人員發給夜點費辦法」，實施發放夜點費，並於第4 條規
      定「本辦法所稱之夜點費依公司誤餐費標準核計之」。
    7.於61年2 月間改採發放現金方式，依「臺灣油礦探勘處夜
      班工作人員發給夜點費辦法」辦理。
    8.再於69年制定「臺灣油礦探勘總處夜班工作人員夜點費支
      給標準表」。
    9.於77年間，被告公司所屬各分支機構全面實行發放夜點費
      ，77年7 月1 日將小夜（點）調為110 元，大夜（點）調
      為220 元。
    10.88年4 月1 日起調為小夜（點）150 元、大夜（點）300
      元，迄今未再調整。
    11.又依被告公司78年7 月28日（78）油人字第78072851號函
      示：「茲調整本公司誤餐費、小夜班夜點費、大夜班夜點
      費分別為125 元、125 元、250 元」、79年7 月20日油人
      字第79072065號函示：「……衡酌目前誤餐費、夜點費額
      度已達一般餐點消費水準以上，且行政院所定國內差旅費
      中膳雜費每日僅300 至450 元，是以本年度仍維持現行標
      準。」、88 年6月17日（88）油人字第88060515號函示：
      「本公司夜點費自本（88）年4 月1 日起調高百分之二十
      ，小夜點費、大夜點費分別調為150 元、300 元。」
    12.由上可知被告公司發放夜點費之起源，係體恤夜班員工而
      以購買食物發給誤餐夜點之方式，即從「食物」發放逐步
      演變成「金錢」，應屬恩惠性、鼓勵性給與，其既與誤餐
      費隨同調整，且調幅相同，並隨物價指數而定，顯與工作
      時薪無關，自非屬薪資之項目。
  (三)依勞基法施行細則第10條第9 款有關「夜點費」及「誤餐費
    」刪除理由及勞委會94年6 月20日勞動2 字第0940032710號
    函釋內容觀之，並未因勞基法施行細則刪除原第10條第9 款
    之「夜點費」，即逕謂夜點費當然為工資之一部分，夜點費
    是否屬於工資，仍應視是否符合「勞務對價性」及「給與經
    常性」二要件而斷。
  (四)另勞基法係於73年7 月30日經總統公布，同法施行細則則於
    74年2 月27日經內政部發布，而被告公司之夜點費制度，最
    初係以食物方式發放，並於49年間訂有辦法，被告公司顯無
    為減輕日後平均工資之給付責任，將原屬工資之一部改以「
    夜點費」名義發放，以圖規避工資給付目的而巧立名目情事
    等語置辯。並聲明：(1)原告之訴駁回。(2)如受不利判決，被
    告願供擔保請准免為假執行。
三、兩造爭執及不爭執事項：
  (一)不爭執之事項
  1.原告原係受僱於被告公司高雄地區之勞工，分別因退休而於
    如附表所示離職日期離職。
  2.被告工廠之作業方式係採24小時3 班輪流作業，早班自8 時
    至16時、小夜班自16時至凌晨0 時、大夜班自凌晨0 時至翌
    日8 時，輪值小夜班、大夜班時，由上訴人發給系爭夜點費
    。目前輪值小夜班之人員，發給系爭夜點費150 元，輪值大
    夜班之人員，發給系爭夜點費300 元。
  3.系爭夜點費並未列入原告退休金基數標準之平均工資內。
  4.如系爭夜點費屬薪資之一部份，則被告之退休金差額，應依
    被告主張之被證17（即本判決附表）所示計算。
  (二)爭執之事項：系爭夜點費是否屬工資之一部而應列入退休金
    基數標準之平均工資內？
四、得心證之理由：
  (一)系爭夜點費是否應列入退休規則及勞動基準法所稱之平均工
    資？
  1.按退休規則第10條關於退休金基數計算方式所稱之工資，依
    工廠法施行細則第4 條之規定，此觀之退休規則第10條第2
    項之規定自明。再工廠法施行細則第4 條規定：本法所稱工
    資係指工人因工作而獲得之報酬。不論以工資、薪金、津貼
    、獎金或其他任何名義按計時、計日、計月、計件給與者均
    屬之。另勞動基準法第2 條第3 款規定：工資係勞工因工作
    而獲得之報酬，包括工資、薪金及按計時、計日、計月、計
    件以現金或實物等方式給付之獎金、津貼及其他任何名義經
    常性給與均屬之。準此，退休規則及勞動基準法所稱之工資
    ，其內涵應無不同，是否為退休規則及勞動基準法所稱之工
    資，應以是否具有「勞工因工作而獲得之報酬」及「經常性
    給與」之性質而定，該判斷給付是否為「勞工因工作而獲得
    之報酬」及「經常性給與」，應依一般交易觀念及個案具體
    情形決定之。
  2.查被告工廠之作業方式係採24小時3 班輪流作業，早班自8
    時至16時、小夜班自16時至凌晨0 時、大夜班自凌晨0 時至
    翌日8 時；原告輪值小夜班、大夜班時，由被告發給系爭夜
    點費，為兩造所不爭執，則依原告之工作性質，可知輪流於
    夜間工作乃3 班制員工一貫性、常態性之工作型態，尚與一
    般公司行號為應付臨時性之業務需求，偶一為之者有間。且
    被告發給之系爭夜點費，係針對有輪值小夜班、大夜班之勞
    工所給與，其金額係一定。目前輪值小夜班之人員，發給系
    爭夜點費150 元，輪值大夜班者，發給系爭夜點費300 元，
    並不因工作內容、職階而有差別，惟如未實際值班，不得領
    取此項系爭夜點費等情，亦為兩造所不爭。則系爭夜點費之
    核發，既係輪值小夜班、大夜班之勞工始得領取，而輪值小
    夜班、大夜班又已成為固定之工作制度，故系爭夜點費之給
    與，已成為兩造間因特定工作條件，所形成固定常態工作中
    勞工可獲得之給與，應屬原告因工作而獲得之報酬，且屬經
    常性給與，揆諸前揭說明，應屬退休規則及勞動基準法所稱
    之工資。況於夜間工作，不利於勞工之生活及健康，故就工
    作內容相同之日班及大、小夜班勞工，給予不同之工資，應
    屬合理，亦不違反工廠法第24條或勞動基準法第25條揭櫫之
    薪資平等原則，系爭夜點費，應屬退休規則及勞動基準法所
    稱之工資，堪可認定。
  3.被告雖抗辯若夜點費屬勞務之對價，則其數額會隨作業種類
    及複雜性、勞力及勞心程度、學經歷及技能、年資及職級等
    工作條件之不同而有差異，然其參與輪值夜班之各員工，不
    論上開條件是否相同，其可領取之夜點費均無差異，且其早
    於50年間即有發給夜點費，當初係提供食物嗣後始改為金錢
    ，顯係為體恤員工於夜間工作所為福利性、恩惠性之給與，
    並非具有勞務之對價性云云。惟查，一般工資中有某些項目
    之給付，並不考量員工之作業種類及複雜性、學經歷及技能
    、勞力及勞心程度、年資及職級等條件，而均係給予相同一
    致之數額者，例如伙食津貼、交通津貼等項目，可見在認定
    是否屬工資之範圍時，應以是否屬經常性之勞務對價為要件
    ，其給付之項目名稱或其金額是否與其他員工一致，並非認
    定之依據。是以，被告以參與輪班之員工可領取之夜點費金
    額均屬相同，並無因職級等工作條件之不同而有差異，即認
    夜點費僅係福利性、恩惠性之給與，不具勞務對價性，不足
    採取。
  4.再者，夜間工作，因有別與一般人之生活作息時間，不利於
    勞工之生活及健康，縱令工作內容相同，日班、小夜班、大
    夜班因工作而耗費之精神、體力，亦有不同，所為之勞務給
    付，自有歧異。被告認原告所為之勞務給付，於各班輪值時
    ，並無不同，已有誤會。其進而辯稱：勞務對價之工資，並
    無因值小夜班、大夜班而有增加之理，可見系爭夜點費係恩
    惠性給與云云，亦不足採。
  5.末查：勞動基準法施行細則第10條第9 款於94年6 月14日修
    正以前，雖將「夜點費」與差旅費、差旅津貼、交際費、誤
    餐費併列，然給付是否為該條款所稱之給與，仍應具體認定
    ，不因形式上所用名稱為何而受影響（最高法院87年度臺上
    字第2823號判決意旨參照）。再94年6 月14日修正前勞動基
    準法施行細則第10條第9 款雖規定勞動基準法第2 條第3 款
    所稱之其他任何名義之經常性給付係指夜點費以外之給與，
    惟參諸該條規定乃就非勞動基準法第2 條第3 款所稱之其他
    任何名義之經常性給與而為之解釋，是該條款所稱之夜點費
    ，自應指非經常性給與之夜點費，至於經常性給與之夜點費
    ，則非該款所稱之夜點費。又系爭夜點費，既屬經常性給與
    之夜點費，已如前述，自非94年6 月14日修正前勞動基準法
    施行細則第10條第9 款所稱之夜點費，系爭夜點費是否為退
    休規則或勞動基準法所稱之工資，自與勞動基準法施行細則
    第10條之修正無涉，被告辯稱：勞動基準法施行細則第10條
    於94年6 月14日修正後，雖將夜點費刪除，惟係基於防弊考
    量，並非變更夜點費之性質，且被告發給系爭夜點費有恩惠
    性給與之歷史正當基礎，並無藉此逃漏退休金提撥之可能與
    意圖，不應因勞動基準法施行細則之修正，將系爭夜點費納
    入工資計算，且縱認勞動基準法施行細則第10條於94年6 月
    14日修正後，系爭夜點費應納入工資計算，亦無溯及效力云
    云，自不足採。
  (二)原告分別請求被告給付如附表所示請求金額之退休金，及分
    別自附表所示利息起算日起至清償日止，按週年利率5% 計
    算之利息，有無理由？
    查系爭夜點費應列入退休規則及勞動基準法所稱之工資，已
    如前述，又若將系爭夜點費列入退休規則及勞動基準法所稱
    之工資，分別短付原告如附表「退休金差額」欄所示金額等
    情，為兩造所不爭。又按雇主應給付之勞工退休金，應自勞
    工退休之日起30日內給付之，勞動基準法施行細則第29 條
    第1 項定有明文。則原告分別請求被告給付如附表所示請求
    金額之退休金，及分別自附表所示利息起算日起至清償日止
    ，按週年利率5%計算之利息，洵屬有據，應予准許。
六、被告雖聲明如受不利之判決，願供擔保，請准免為假執行，
    惟因本件判決並非民事訴訟法第389 第1 項規定之法院應依
    職權宣告假執行之判決，且原告亦未聲明願供擔保，請准宣
    告假執行，本院並無為假執行宣告之必要，被告亦無為免為
    假執行聲請之必要，被告所為免為假執行之聲請，容有誤會
    ，併此敘明。
七、本件事證已臻明確，兩造其餘攻擊防禦方法，經核與本件判
    決結果不生影響，爰不一一論述，附此敘明。
八、據上論結，本件原告之訴為有理由，依民事訴訟法第78條，
    判決如主文。
中    華    民    國    97    年    3     月    20    日
                  勞工法庭法  官  葉啟洲
上為正本係照原本作成。
如不服本判決，應於送達後20日內，向本院提出上訴狀並表明上
訴理由，如於本送達前提起上訴者，應於判決送達後10日內補提
上訴理由書（須附繕本）。
中    華    民    國    97    年    3     月    20    日
                          書記官  吳慕瑩
附表：
┌──┬────┬─────┬────────────┬───────┐
│編號│姓名    │離退日期  │退休金差額（新台幣）    │利息起算日    │
│    │        │（年、月、│                        │              │
│    │        │日        │                        │              │
├──┼────┼─────┼────────────┼───────┤
│1   │子○○  │95.12.1   │壹拾伍萬壹仟柒佰玖拾柒元│96年1月1 日   │
├──┼────┼─────┼────────────┼───────┤
│2   │丙○○  │94.04.1   │壹拾伍萬參仟元          │94年5 月3日   │
├──┼────┼─────┼────────────┼───────┤
│3   │丁○○  │91.12.31  │壹拾萬玖仟捌佰貳拾柒元  │92年2月1 日   │
├──┼────┼─────┼────────────┼───────┤
│4   │甲○○  │95.11.01  │壹拾伍萬參仟貳佰拾元│95年12月2日   │
├──┼────┼─────┼────────────┼───────┤
│5   │癸○○  │94.10.01  │壹拾伍萬陸仟肆佰肆拾柒元│94年11月1 日  │
├──┼────┼─────┼────────────┼───────┤
│6   │己○○  │95.10.01  │壹拾伍萬參仟柒佰肆拾捌元│95年11月1 日  │
├──┼────┼─────┼────────────┼───────┤
│7   │余啟碩  │95.06.01  │壹拾伍萬陸仟參佰玖拾貳元│95年7 月2日   │
├──┼────┼─────┼────────────┼───────┤
│8   │戊○○  │94.06.01  │壹拾伍萬壹仟陸佰零參元  │94年7 月2日   │
├──┼────┼─────┼────────────┼───────┤
│9   │庚○○  │96.02.01  │壹拾萬捌仟捌佰拾陸元    │96年3 月4日   │
├──┼────┼─────┼────────────┼───────┤
│10  │辛○○  │92.01.31  │壹拾伍萬肆仟肆佰貳拾貳元│92年3 月4日   │
└──┴────┴─────┴────────────┴───────┘


司法院資訊處製作；財團法人民間司法改革基金會備份。
